最高法院刑事判決　　　　　　九十四年度台上字第二八四０號
　　上　訴　人　甲○○
上列上訴人因常業詐欺案件，不服台灣高等法院高雄分院中華民
國九十四年二月二十五日第二審更審判決（九十三年度上更(一)字
第一二八號；起訴案號：台灣屏東地方法院檢察署八十九年度偵
字第二五二九號），提起上訴，本院判決如下：
    主    文
原判決撤銷，發回台灣高等法院高雄分院。
    理    由
本件原判決認定上訴人甲○○因圖偽造他人名義申辦信用卡，持
以刷卡詐騙得取暴利，與黃明國（經第一審判處有期徒刑三年確
定）共同基於意圖為自己不法所有之常業詐欺及行使偽造特種文
書、私文書等概括犯意聯絡，於民國八十七年三月間起，先在屏
東縣、市某處，繼而於八十八年四月十五日，由黃明國假冒「廖
哲毅」名義，向黃金山承租屏東市○○路八十五號七樓之十二房
屋（在此之前某日，上訴人曾將其於不詳時、地，以不詳方式所
取得之廖哲毅身分證影本，交付黃明國，由黃明國於不詳時、地
，將該證件以換貼自己相片之方式加以偽造並予以影印，足生損
害於廖哲毅及戶政機關管理身分證件資料之正確性，並委請屏東
縣、市不知情成年刻印業者，偽刻「廖哲毅」名義之印章一枚）
，前址退租後，復於八十八年十月間，由黃明國假冒「廖哲毅」
名義，承租屏東縣長治鄉○○路三十三號十樓之四房屋，前述二
次租屋均於租賃契約書（共計四份，每次租屋由黃明國及房東各
持一份）之承租人欄位，偽造「廖哲毅」之署名一枚及蓋用偽造
「廖哲毅」印章之印文一枚，將前開偽造之身分證影本特種文書
及偽造之租賃契約私文書，均向不知情之房東提出行使，足生損
害於廖哲毅及該不知情之房東。上訴人與黃明國嗣即以該所租房
屋作為冒名申辦信用卡之處所，於取卡後以後述刷卡方式詐財牟
利。黃明國又自八十八年四月間起，以每十日新台幣（下同）數
千元不等之代價僱用史忠敏 (經原審判處有期徒刑一年四月確定
），史忠敏則基於幫助黃明國遂行其前開常業詐欺等犯行之意思
，負責於黃明國外出時，於前述租屋處，接聽發卡銀行之徵信電
話，對發卡銀行佯稱申請信用卡人現不在公司，然確於在職證明
書上所載之公司上班，及擔任信用卡申請書上所載之職務，並與
發卡銀行徵信人員核對申請人基本資料，或負責取回黃明國委請
屏東縣、市不知情成年刻印業者，偽刻申請人名義之印章，或負
責郵寄信用卡申請書至發卡銀行等信用卡申請之前置工作。上訴
人負責提供相片欄空白之身分證影本及自不詳同學錄上剪下相片
或提供年籍資料予黃明國，再由黃明國將該相片貼於原判決附表
甲所示被冒名人等之身分證影本，予以影印完成偽造身分證件。
黃明國亦負責自電腦網路上查詢並擷取原判決附表甲所示出具財
力文件等公司之登記資料，並委託屏東縣、市不知情之成年刻印
業者，偽造上開公司及負責人之印章暨公司統一發票專用章、申
請人等之印章。上訴人與黃明國均明知未經原判決附表甲所示等
出具財力文件之公司之同意或授權，而申請人亦未任職該公司，
竟由黃明國於上開租屋等處所，偽造該公司之財力文件（在職證
明書、薪資表、工作證、所得扣繳暨免扣繳憑單等），又明知未
經申請人等之同意或授權，擅自以渠等名義，於原判決附表甲所
示發卡日前或申請日，偽造該附表甲所示之信用卡申請書，並簽
署偽造申請人等之署押一枚，均足生損害於上開出具財力文件之
公司及申請人等，黃明國嗣持偽造之信用卡申請書、財力證明文
件及偽造之身分證等文件，利用不知情之郵務人員郵寄至原判決
附表甲所示各發卡銀行，使各發卡銀行之不知情成年承辦人員誤
為係申請人等本人申請（發卡銀行經電話徵信，或由黃明國，或
由史忠敏應答，使承辦人誤認申請人確於信用卡申請書所載公司
行號工作等財力證明情形），予以審核後即核發原判決附表甲所
示卡號之信用卡。上訴人與黃明國於取得上開信用卡後，即於信
用卡背面持卡人簽名欄偽造申請人名義之署名，完成偽造私文書
，足生損害於申請人等及各發卡銀行對信用卡管理之正確性。上
訴人與黃明國則持該信用卡至原判決附表甲所示之各特約商店刷
卡（其中有真消費，或以假消費換取現金之方式，即向同具詐欺
犯意聯絡之特約商店成年店員，刷卡換取刷卡金額七至八成不等
現金；或刷卡支付保險費，或以信用卡向發卡銀行預借現金），
上訴人與黃明國刷卡時，均於信用卡簽帳單上偽造申請人等之署
押，而偽造其名義之簽帳單私文書，再由特約商店人員持偽造之
簽帳單，向聯合徵信中心行使，經轉帳而使各發卡銀行陷於錯誤
，誤為上開簽帳款係持卡人之真實消費支出，而如數支付簽帳款
，均足生損害於特約商店對持卡人識別同一性（真消費部分）及
各發卡銀行對於信用卡管理之正確性，並使申請人等有被發卡銀
行追償帳款危險之損害。上訴人與黃明國以此方式，連續於原判
決附表甲所示時、地詐取該附表甲所示財物（原判決附表甲中之
附表二十部分，並無消費紀錄；另同附表七十、七一部分，因銀
行未准發卡，此三部分係詐欺未遂），其中現金部分則由上訴人
與黃明國以六、四比例朋分，均以此詐財所得賴以維生。嗣於八
十九年四月二十六日下午四時許，為警在屏東縣長治鄉○○路三
十三號十樓之四黃明國租屋處查獲，並經黃明國之供述，而查獲
上訴人與史忠敏，並於上址扣得如原判決附表丁編號一至十三、
十七、十九至二一、二三至二七所示供犯罪所用或預備之物等情
。因而撤銷第一審關於上訴人罪刑部分之判決，改判仍依牽連犯
從一重論處上訴人共同以犯詐欺罪為常業罪刑，固非無見。惟查
：(一)搜索，為嚴重侵犯人民身體自由、隱私及財產權之行為，故
執行搜索時，自應遵守刑事訴訟法有關規定，且不得逾越必要之
程度，始符該法保障人民不受非法及不當搜索之旨；而違反法定
程序取得之證據，應否予以排除，則應由法院於個案審理中，就
個人基本人權之保障及社會安全之維護，依比例原則及法益權衡
原則，予以客觀之判斷。故證據是否違法取得與應否予以排除，
法院應先為調查。原判決附表丁編號一至十三、十七、十九至二
一、二三至二七所示物品，依判決事實欄四記載及理由五(四)之說
明，乃警員於八十九年四月二十六日下午四時許，在屏東縣長治
鄉○○路三十三號十樓之四黃明國租屋處查獲，為供上訴人與黃
明國共同犯罪所用或供預備犯罪所用之物。黃明國於警詢及第一
審訊問時，亦分別供稱係在其上揭住處為警查獲（警局卷第一頁
；聲羈卷第四頁反面）。然稽之全卷，似無搜索票或警察依當時
刑事訴訟法第一百三十一條規定逕行搜索後之報告，則員警究在
何種情況下進入黃明國住處查得並扣押上揭物證，是否依循法定
程序而取得，事涉證據能力有無之認定，原審就此未先予調查釐
清，逕採為認定上訴人犯罪之物證，自有應於審理期日調查之證
據未予調查之違法。(二)原判決事實欄及附表甲記載上訴人自八十
七年三月間起，與黃明國共犯常業詐欺等罪；於判決理由三敘明
以各發卡銀行承辦人員於警詢時之指證，與證人即共犯黃明國於
警詢、偵查、第一審之陳述，及上訴人於警詢時之供述，暨各銀
行覆函所附消費明細表，為主要論據。惟黃明國於八十九年四月
二十七日警詢時供稱「（綽號小林之男子真實姓名你是否知道？
認識多久？有無仇恨？）我不知道。認識約十個月左右。沒有仇
恨」、「（警方查獲甲○○是否就是綽號小林之男子？）是的」
、「甲○○於八十八年十月拿廖哲毅影本身分證給我」（警局卷
第一頁反面、第二頁）；偵查中供稱「八十八年四月起，與綽號
小林（即甲○○）在被抓處，偽造或變造他人身分證，加以影印
及偽造在職證明、扣繳憑單等向銀行申請信用卡」（偵查卷第五
頁反面、第六頁）；於第一審供稱「（你們從何時開始冒領信用
卡盜刷財物？）八十八年四、五月開始，至八十九年二月」（聲
羈卷第五頁）、「我以人頭冒名向銀行申請信用卡，那些人頭資
料一部分是我取得的，一部分是甲○○拿來的，我是從網路上取
得資料，我沒經過那些我所取得資料之人的同意，有些是我去超
商，取得那些沒有人帶走的資料，也有些從同學錄上取得，我負
責簽名申請，詳細數目我已不記得。自八十八年間起，詳細的日
期我已忘記了。」（第一審(二)卷第二四九頁）。查黃明國上揭供
述，均指稱上訴人於八十八年間開始與渠共同犯罪。上訴人雖於
警詢時供稱「（你有無提供任何資料證件給黃明國申請信用卡？
）在高雄市○○路於八十九年四月二十日左右拾獲身分證影本，
將資料用電話提供給他後，我將身分證影本撕掉」（警局卷第八
頁），查非於八十七年間為之。至證人即發卡銀行人員陳俊安、
巫榮鎰、陳信州、伍鳳嬌、楊浩盛、洪瑞穗、曹良勇、李宗賢、
陳聰棋、鍾美平、王信州，均係員警查獲黃明國後，依在黃明國
住處查扣物品指稱彼等任職之銀行遭黃明國冒名申請信用卡，卷
附證人陳俊安等警詢筆錄，似亦無指證上訴人自八十七年三月間
起即與黃明國共同實施犯罪之記載。原審就原判決附表甲附表六
、十六、十八、二十六、二十七、二十八、二十九、三十即於八
十七年間向發卡銀行申請部分，就上訴人如何與黃明國共同冒名
申請信用卡並刷卡消費詐財一節，未予詳查，遽行認定其自八十
七年三月間起即與黃明國共同常業詐欺，亦有調查未盡之違法。
以上或為上訴意旨所指摘，或屬本院得依職權調查之事項，應認
原判決仍有撤銷發回更審之原因。上訴人行使偽造特種文書行為
部分，雖非屬得上訴第三審之案件，惟與常業詐欺行為具有裁判
上一罪之關係，連同常業詐欺行為亦有牽連犯關係之行使偽造私
文書部分，本諸審判不可分原則，均併予發回，附此敘明。
據上論結，應依刑事訴訟法第三百九十七條、第四百零一條，判
決如主文。
中　　華　　民　　國　九十四　年　　五　　月　二十七　日
                      最高法院刑事第十一庭
                          審判長法官  洪　清　江
                                法官  石　木　欽
                                法官  李　伯　道
                                法官  韓　金　秀
                                法官  林　勤　純
      本件正本證明與原本無異
                                      書  記  官
中　　華　　民　　國　九十四　年　　六　　月　　二　　日
                                                      Ｅ
